【裁判字號】    99,消債更,216
【裁判日期】    990617
【裁判案由】    聲請更生程序
【裁判全文】
臺灣高雄地方法院民事裁定           99年度消債更字第216號
聲  請  人  甲○○
代  理  人  邱揚勝律師
當事人間聲請更生程序事件，本院裁定如下：
  主  文
聲請駁回。
聲請費用新台幣壹仟元由聲請人負擔
   理  由
一、按聲請更生或清算不合程式或不備其他要件者，法院應以裁
    定駁回之，但其情形可以補正者，法院應定期間先命補正，
    消費者債務清理條例第8 條定有明文；又按債務人不能清償
    債務或有不能清償之虞者，得依本條例所定更生或清算程序
    ，清理其債務；債務人無擔保或無優先權之債務總額未逾新
    台幣（下同）1,200 萬元者，於法院裁定開始清算程序或宣
    告破產前，得向法院聲請更生；債務人與金融機構協商成立
    者，不得聲請更生或清算。但因不可歸責於己之事由，致履
    行顯有重大困難者，不在此限。本條例施行前，債務人依金
    融主管機關協調成立之中華民國銀行公會會員，辦理消費金
    融案件無擔保債務協商機制與金融機構成立之協商，準用前
    項之規定，消費者債務清理條例第3 條、第42條第1 項及第
    151 條第5 項、第6 項分別定有明文。消費者債務清理條例
    之立法目的，乃認陷於經濟上困境之消費者若任其於惡性循
    環之債務窘境中自生自滅，其將衍生嚴重之社會問題，致難
    以維持安定之社會經濟秩序，故有予之分別情形依更生或清
    算之程序清理其債務之必要，藉以妥適調整其與各相關債權
    人等間之權利義務關係，以謀求消費者經濟生活之更生機會
    ，從而健全社會經濟發展。惟私法上之債之關係，係以當事
    人間之信賴關係為基礎，為社會經濟組織之重要支柱，故當
    事人於以法律行為追求自己之利益之際，亦應顧及對方之利
    益，並考量債權債務在社會上之作用，本於誠實及信用之原
    則，行使其債權及履行其債務，故消費者如已與金融機構協
    商成立，或於本條例施行前已依金融主管機關協調成立之中
    華民國銀行公會會員辦理消費金融案件無擔保債務協商機制
    與金融機構成立協商，因此係經當事人行使程序選擇權所為
    之債務清理契約，債務人理應受該成立之協議所拘束，如無
    特殊情事，其原即應依此協商結果而為誠信履行。惟因慮及
    有些協商於成立之時，銀行債權人或僅考量其債權數額之清
    償而未慮及債務人之經濟能力，或債務人於嗣後因經濟情況
    變更（如清償期間收入或收益不如預期）而致依約履行將使
    其陷於經濟上之困境甚或履行不能，故上開條例於此即另開
    「因不可歸責於己之事由，致履行顯有重大困難者」之履行
    例外以助債務人之更生，則已成立協商者不能或不願依約履
    行而後依該例外條款聲請更生或清算者，依例外從嚴之原則
    ，自應就其情形嚴予審核，於該當例外條件後始准之為其所
    負義務關係之調整，以避免其任意毀諾、濫用債務清理程序
    而藉此善意之立法惡意圖謀減免債務，致使該程序陷於道德
    危險之不義，並因此使社會之信用緊縮而造成經濟之動盪。
    是5 年內未從事營業活動或從事小規模營業活動之消費者，
    若於消費者債務清理條例施行前曾依辦理消費金融案件無擔
    保債務協商機制而與各銀行成立協商者，自僅得於其就該協
    商確有該當不可歸責於己之事由致履行顯有重大困難之情形
    後，法院始須再審究其所負無擔保或無優先權之債務總額有
    無未逾上開規定數額、其現是否有不能清償債務或有不能清
    償之虞等情事，以決定該債務人是否得依更生或清算程序以
    清理其債務自明。
二、聲請意旨略以：聲請人前因消費借貸、自用住宅借款、信用
    卡契約等原因，對金融機構負有債務達3,726, 042元，前曾
    於民國95年7 月20日依「中華民國銀行公會會員辦理消費金
    融案件無擔保債務協商機制」與中國信託銀行協商成立，聲
    請人依協商內容每月應清償13,501元。聲請人於協商後亦努
    力清償，但聲請人配偶離家多年，聲請人需獨力扶養未成年
    子女，導致還款中斷，是聲請人有不能清償債務之情事，又
    未經法院裁定開始更清算或宣告破產，爰依法聲請更生等語
    。
三、經查：
  (一)聲請人曾於95年間依「中華民國銀行公會會員辦理消費金融
    案件無擔保債務協商機制」與中國信託銀行協商成立，聲請
    人應自95年8 月起，分100 期，利率0 ％，每月以13,501元
    依各債權銀行債權金額比例，清償各項債務，至全部清償為
    止，有債務協商協議書、協商還款計畫表在卷可憑，聲請人
    嗣於98年2 月間毀諾等情，有中國信託銀行民事陳報狀附卷
    可參，此部分事實，應可認定。
  (二)聲請人主張其目前在安田婦產科任職，每月薪資收入約34,9
    43元等節，有98年度各類所得扣繳憑單在卷可查，此部分事
    實堪信為真。
  (三)按消費者債務清理條例之立法意旨，乃在於幫助陷於經濟上
    困境之債務人，得藉由更生或清算程序，走出經濟困境，避
    免走向絕路，實現憲法所保障之生命權，並非在幫助債務人
    保持其舊有之生活水平。因此在考量所謂之「生活必要性支
    出」，自以維持一般人最低生活水平所需為準。經查：聲請
    人居住於高雄市，有其戶口名簿在卷可憑，參諸98年度高雄
    市每人每月最低生活費為11,309元，聲請人每月基本生活開
    銷於11,309元內，核屬必要，逾此範圍之支出尚無可採。
  (四)聲請人雖稱每月另須負擔房屋貸款19,000元等語。然查，債
    務人於經濟困頓之際，本應選擇適當處分其資產以減輕債務
    負擔，而非堅持負擔高額之房屋貸款及房屋稅、地價稅等非
    必要性支出而仍持續累積其資產，更不應希冀「僅盡力清償
    房屋貸款以保全名下房地免遭拍賣，並將房屋貸款列為絕對
    必要支出，其餘負債則均以無力負擔為由聲請更生及保全處
    分以避免房地遭其他債權人拍賣」。消費者債務清理條例之
    所以創設更生、清算機制，並非使債務人任意藉由此一制度
    投機脫免原應清償債務之責任，而斲傷債權人依法本得獲完
    全清償之權利，因此，審酌債務人是否有不可歸責於己之情
    事，針對債務人所陳報之必要支出項目，自應就客觀面考量
    究竟有無支出之絕對必要性，亦即，倘債務人無法取得該項
    支出之數額，債務人是否即無法自營其最低限度之正常生活
    ，而所謂最低限度之正常生活，當指債務人可運用一定數額
    之必要費用，支撐債務人及其扶養家屬基本尊嚴之食、衣、
    住、行、育、樂等生活需求，內政部所核估之高雄市居民每
    月最低生活費11,309元，業已包含供債務人「住」部分之費
    用，倘再將房貸計入債務人每月之必要費用，即有重複核給
    居住費用之情事，自非妥適，況人民安居並不以居住於自有
    住宅為必要，租屋居住亦屬目前社會上眾多無力購屋者之安
    居方式，亦未因此而減損生活尊嚴，顯見自用住宅並非自營
    基本尊嚴生活所必需，若僅因債務人業已購買自用住宅，無
    論住宅之價值高低逕予保障，未考量一般社會通情，反使債
    務人無論是否刻意，均得因已先購買自用住宅之既成事實，
    於更生程序終結後尚保有相當價值之資產，並將此一成本轉
    嫁予無擔保債務之債權人，非屬事理之平，且因房租支出尚
    得作為所得稅之扣除額，故租屋居住毋寧是自認經濟負擔沉
    重者減輕自我負擔之方式之一，因此，債務人若將該房地變
    賣清償債務後，其雖增加租屋支出，但同時減少貸款支出，
    因此不予採認債務人房貸支出為生活上之必要支出。
  (五)再者，聲請人育有未成年子女2 名，且渠等2 人均設籍在高
    雄市，並有戶口名簿存卷足稽，是聲請人每月扶養子女支出
    共8,000元一事，誠屬適當。
  (六)又聲請人目前積欠之債務共為3,762,042 元，其名下尚有房
    屋及土地各1 筆，經鑑定價值有3,250,000 元，所擔保之房
    屋貸款餘額僅有2,564,823 元，尚有685,177 元之價值，有
    土地登記謄本、財產歸屬資料清單、財團法人金融聯合徵信
    中心債權人清冊及台新國際商業銀行股份有限公司99年6 月
    14日台新總債務協商部字第0900010078號函在卷可稽，是聲
    請人所有之債務，如扣除其上開台新銀行之擔保債務，其所
    負無擔保債務，合計為1,197,219 元之債務。
  (七)承上所述，聲請人目前每月收入為34,946元，以聲請人之每
    月薪資扣除其每月生活費用、扶養子女共19,309元（11,309
    +8,000＝19,309），確尚餘15,637元可供清償，以此對比其
    所負全部債務1,197,219 元，在現之銀行公會原同意得另為
    協商並不計利息之情形下，其得清償完畢之時程約僅為6 年
    餘，亦即聲請人在未逾勞工法定退休年齡前，即可清償完畢
    ，故以聲請人之情況，自尚不得認其已有不能償債務或有不
    能清償之虞之情事，則聲請人既無不能清償債務或有不能清
    償之虞，且其復無不能維持生活之情事，依首揭說明，自應
    駁回其更生之聲請。
四、依消費者債務清理條例第8 條、第15條，民事訴訟法第95條
    、第78條裁定如主文。
中    華    民    國    99    年    6     月    17    日
                  民事第一庭    法    官  張茹棻
上為正本係照原本作成。
如對本裁定抗告須於裁定送達後10日內向本院提出抗告狀，並繳
納裁判費新台幣1,000元。
中    華    民    國    99    年    6     月    17    日
                                書 記 官  黃美秀

司法院資訊處製作；財團法人民間司法改革基金會備份。
